【裁判字號】    95,勞簡上,6
【裁判日期】    970229
【裁判案由】    給付資遣費
【裁判全文】
臺灣臺南地方法院民事判決             95年度勞簡上字第6號
上  訴  人  丹比食品實業股份有限公司
法定代理人  乙○○
被上訴人    甲○○
訴訟代理人  許世烜律師
複代理人    許安德利律師
當事人間請求給付資遣費等事件，上訴人對於中華民國95年9月
29日本院臺南簡易庭95年度南勞簡字第19號第一審簡易判決提起
上訴，本院於97年2月14日言詞辯論終結，判決如下：
    主  文
原判決關於命上訴人給付超過新臺幣貳拾伍萬柒仟伍佰玖拾伍元
及自民國九十五年七月二十八日起至清償日止，按年息百分之五
計算之利息，暨訴訟費用之裁判均廢棄。
前開廢棄部分，被上訴人在第一審之訴駁回。
上訴人其餘上訴駁回。
第一、二審訴訟費用新台幣陸仟玖佰元由上訴人負擔。
    事實及理由
一、被上訴人起訴主張：其自民國84年9月1日起任職於上訴人公
    司，原約定每月薪資新台幣（下同）26,000元，上訴人於90
    年3月6日將被上訴人薪資降為20,000元，約三年後再調為
    23,000元，詎上訴人未徵求員工同意於95年5月竟將被上訴
    人薪資降為11,500元，被上訴人於95年6月20日領薪時始知
    薪資被降，被上訴人認上訴人此舉已違反勞動契約，乃於95
    年6月27日發存證信函向上訴人表示終止勞動契約。上訴人
    給付被上訴人5月份薪資11,500元已低於基本工資，上訴人
    違反勞動契約，被上訴人可依勞動基準法（以下簡稱勞基法
    ）第14條第1項第5款、第6款規定，不經預告與雇主終止勞
    動契約，並依同法第17條規定請求資遣費，並聲明請求判決
    ：上訴人應給付被上訴人257,595元及自95年6月27日起至清
    償日止，按週年利率百分之五計算之利息。
二、本件原審對被上訴人之請求，除駁回被上訴人自95年6月27
    日起至95年7月24日止之遲延利息外（該部分未據被上訴人
    上訴而確定），判決准許被上訴人其餘之請求，上訴人對此
    不利之部分不服，並以：
  (一)被上訴人95年5月份之薪資，於扣掉勞健保自行負擔部分之
    金額後只領到10,827元，不是因該月起薪資降為11,500元，
    而是該月只支半薪，其餘半薪將於95年9月發薪時補足，蓋
    上訴人所經營為糕餅喜餅之製作買賣業，近年受經濟不景氣
    影響，業績減少很多，造成上訴人連年虧損致銀根緊縮、經
    營困難。而95年5月底（即將要發出95年5月之薪資之時）因
    恰逢閏七月，依民間習俗少有人結婚，喜餅自然沒人訂做，
    故上訴人即將面臨數十年來最大淡季，為免上訴人資金週轉
    困難，乃於95年5月30日集合上訴人之全部員工舉行會議，
    由上訴人之負責人率領主管們親自向全體員工說明協調先支
    付半薪方式幫上訴人度過難關，為期三個月，並承諾於同年
    中秋節過後分期發還未發之薪資，此為上訴人全體員工都知
    道的事，並可詢問任何員工，故上訴人並未片面對被上訴人
    降薪，尤未降至低於依勞基法所公佈之基本工資，所以並未
    違反勞動契約。
  (二)另被上訴人係於95年6月21日起始連續5日未至公司上班，中
    間相隔20餘日難了解是否與該事有關聯，且其未經請假，亦
    未表明態度，至95年6月27日始以台南成功郵局第5352號存
    證信函來文表示終止勞動契約，其已符合無正當理由繼續曠
    工3日以上之情形，上訴人已於95年6月26日依勞基法第12條
    第1項第6款，終止勞動契約。上訴人既未違反勞動契約，則
    被上訴人之離職，只能解釋為自行離職，且上訴人已於95年
    7 月6日即公司發給員工6月薪資之日，一併匯給被上訴人其
    95 年5月尚未發之半個月薪資及其95年6月應領之薪資合計
    42,406元，故基此可知被上訴人並不能向上訴人請求資遣費
    。此為原審所不察，逕依據被上訴人之不實主張而為判決，
    該判決自有不妥之處。
  (三)並聲明：
    1.原判決不利上訴人部分廢棄。
    2.上廢棄部分，被上訴人在第一審之訴駁回。
    3.第一、二審訴訟費用由被上訴人負擔。
四、兩造不爭執之事實：
  (一)被上訴人95年5月之薪資為新台幣23,000元，應於95年6月5
    日發放。
  (二)上訴人於95年6月20日給付被上訴人95年5月份之薪資，金額
    為11,500元。
  (三)被上訴人於95年6月20日發存證信函通知上訴人終止勞動契
    約，上訴人於95年6月27日收受。
  (四)被上訴人於終止勞動契約前六個月應領取之薪資分別為
    40,253元、17,202元、23,369元、24,419元、26,602元、
    10,827元。
  (五)95年5月30日上訴人公司內部召開會議，就解決公司虧損之
    問題，達成三項結論：
    1.同意5月、6月、7月先發半薪三個月。
    2.一年後視公司財務狀況再補發。
    3.發薪日由每月五日改為20 日發放。
五、本件兩造之爭點為：
    被上訴人是否有參加上訴人公司95年5月30日之內部會議？
    被上訴人是否同意5月份之薪資只領半薪？被上訴人得否以
    上訴人於95年5月份只發半薪為由，依勞基法第14條第1項第
    5款、第6款之規定，不經預告終止勞動契約？被上訴人得否
    依勞基法第17條規定，請求上訴人給付資遣費？若可，該資
    遣費如何計算？茲析述如下：
  (一)按工資由勞雇雙方議定之。但不得低於基本工資。工資應全
    額直接給付勞工。但法令另有規定或勞雇雙方另有約定者，
    不在此限。勞基法第21條第1項、第22條第2項分別定有明文
    。查，被上訴人自84年9月1日起任職於上訴人公司，95年5
    月份之薪資每月23,000元應於次月5日發放等情，為兩造所
    不爭執，惟上訴人於95年6月20日給付被上訴人薪資11,500
    元，短少11,500元，亦為上訴人所不否認，顯違反上開勞基
    法工資應全額直接給付勞工之規定。而被上訴人於確認遭上
    訴人短付後，旋即於95年6月20日當日以存證信函通知上訴
    人表示終止兩造間之勞動契約，上訴人在95年6月27日收受
    該存證信函亦為上訴人所不否認，是上訴人主張兩造間已達
    成暫發半薪之合意，已無足取。
  (二)雖上訴人主張被上訴人於95年5月30日參加上訴人公司內部
    會議，由上訴人公司負責人向全體員工說明先支付半薪三個
    月，發半薪的事全體員工都知道，也有公告，被上訴人都沒
    有表示任何意見，應該就是同意，並提出會議簽到簿、會議
    紀錄各一紙為證，然為被上訴人所否認。查上訴人提出上開
    會議簽到簿上並無被上訴人之簽名，難認被上訴人已參與該
    次會議。又按默示之意思表示，係指依表意人之舉動或其他
    情事，足以間接推知其效果意思者而言，若單純之沈默，則
    除有特別情事，依社會觀念可認為一定意思表示者外，不得
    謂為默示之意思表示（最高法院81年度台上字第571號判決
    參照）。上訴人於95年5月30日召開會議，僅有數名員工及
    上訴人法定代理人發言後，就達成自5月、6月、7月全體發
    半薪3個月、一年後視公司財務狀況再補發及發薪日由每月5
    日改為20日發放之結論。縱嗣後將該結論加以公告，被上訴
    人知悉而未異議，亦只是單純之沈默，並無任何舉動足以推
    知其有默示同意之意思表示，足見上訴人以公司以曾召開會
    議達成暫發半薪結論，員工未表示意見，即認為已同意暫發
    半薪云云，揆諸前開說明，並無可取。
  (三)按雇主不依勞動契約給付工作報酬者，勞工即得不經預告終
    止勞動契約，勞動基準法第14條第1項第5款前段定有明文，
    所謂不依勞動契約給付工作報酬，包括給付不完全及給付遲
    延在內，俾使勞工得於此種情形下不受原勞動契約之拘束，
    迅速另謀適當之工作，以免生活陷於困難。蓋工作報酬乃勞
    工生計之唯一來源，為保障勞工基本生存權益，特設此種規
    定，是一旦雇主違反此一規定，勞工即依法取得契約之終止
    權，縱雇主事後補發不完全或遲延之報酬，解釋上亦不應使
    勞工原已取得之終止權喪失，以貫澈保障勞工之立法目的。
    經查，上訴人於95年6月20日發放被上訴人5月之半薪11,500
    元，已有不完全給付及給付遲延之情事，又被上訴人95年1
    月至4月份之薪資，上訴人分別於2月6日、3月10日、4月20
    日、5月19日發放，此亦有被上訴人提出之存摺影本一份、
    薪資單影本四份在卷，上訴人對此亦不爭執，可信為真實。
    故上訴人確有不依勞動契約給付工作報酬，及違反勞動契約
    致損害被上訴人權益之情事，雖上訴人嗣後在95年7月6日已
    補發被上訴人95年5月之薪資，惟揆諸前揭說明，被上訴人
    不喪失終止權，被上訴人仍得依勞基法第14條第1項第5款、
    第6款終止兩造之勞動契約，並依同法第14條第4項、第17條
    請求資遣費。
  (四)雖上訴人抗辯稱，因被上訴人自95年6月21日起連續五日未
    至被上訴人公司上班，已符合無正當理由繼續曠工三日以上
    之情形，上訴人在95年6月26日依勞基法第12條第1項第6款
    終止勞動契約云云，並提出公告影本一紙為據。然查，非對
    話之意思表示，依民法第95條第1項前段規定，以通知達到
    相對人時發生效力，上訴人終止勞動契約之意思表示僅在其
    公司內部公告，當時被上訴人已不到公司上班，難認該意思
    表示已達到被上訴人可支配範圍，並置於被上訴人可了解其
    內容之客觀狀態，不能認上訴人已終止兩造之勞動契約。況
    「勞資爭議在調解期間，資方不得因該勞資爭議事件而終止
    勞動契約或為其他不利於勞工之行為」，勞資爭議處理法第
    七條定有明文，此乃在限制資方不得單獨行使契約之終止權
    ，以免勞資之爭議加劇。本件上訴人遲延給付被上訴人薪資
    之勞資爭議尚未解決之期間，縱上訴人於95年6月26日以被
    上訴人無故曠職五日以上，逕行終止兩造間之勞動契約，顯
    與首揭規定有違，依民法第71條之規定，該終止契約之意思
    表示違反法律強制規定亦屬無效。故上訴人此部分之抗辯為
    無理由。
  (五)被上訴人請求上訴人給付資遣費部分，按雇主不依勞動契約
    給付工作報酬，或雇主違反勞動契約或勞工法令，致有損害
    勞工權益之虞者，勞工得不經預告終止契約，勞基法第14條
    第1項第5款、第6款分別定有明文；同條第4項規定，勞工依
    據上開條文終止勞動契約者，準用同法第17條：「雇主依
    前條終止勞動契約者，應依左列規定發給勞工資遣費：一在
    同一雇主之事業單位繼續工作，每滿一年發給相當於一個月
    平均工資之資遣費。二依前款計算之剩餘月數，或工作未滿
    一年者，以比例計給之。未滿一個月者以一個月計。」之規
    定。查被上訴人係自84年9月1日起受僱於上訴人，至兩造勞
    動契約終止之日即95年6 月26日止，被上訴人之工作年資合
    計為10年10月（未滿一個月者以一個月計），上訴人應付10
    又10/12個月平均工資之資遣費。而被上訴人離職前六個月
    所得領之薪資總額為142,672元（40,253+17,202+23,369
    +24,419+26,602元+10,827），為兩造所不爭執，其每月之
    平均工資為23,778元，則被上訴人可請求10又10/12個月平
    均工資之資遣費共257,595元（23,778x10+23,778x10/12=
    237,880+19,815=257,595）。
六、綜上所述，被上訴人主張上訴人不依勞動契約給付報酬、違
    反勞動契約致有損害其權益之虞，既屬有據，其依據勞動契
    約、勞基法第14條第4項、第17條規定，請求上訴人給付資
    遣費257,595元，並無不合；又按依本法第17條規定計算之
    資遣費，應於終止勞動契約三十日內發給，勞基法施行細則
    第八條定有明文，而查，被上訴人係於95年6月27日終止勞
    動契約，是上訴人原應95年7月27日給付資遣費，並自95年7
    月28日起負給付遲延責任，則被上訴人請求加計自95年7月
    28日起至清償日止，按年息百分之五計算之利息，自無不合
    ，為有理由，應予准許，逾此以外之請求，則屬無據，不應
    准許。原審就超過上開應准許部分（即95年7月25日起至95
    年7月27日止之利息部分），為上訴人敗訴之判決，自有未
    洽。上訴意旨就此部分指摘原判決不當，求予廢棄改判，為
    有理由，爰由本院予以廢棄改判如主文第一、二項所示。至
    於上開應准許部分，原審判命上訴人給付，核無違誤，上訴
    意旨，就此部分，仍執陳詞，指摘原判決不當，求予廢棄，
    為無理由，應駁回其上訴。
七、末按法院為終局判決時，應依職權為訴訟費用之裁判，上級
    法院廢棄下級法院之判決，而就該事件為裁判或變更下級法
    院之判決者，應為訴訟總費用之裁判，民事訴訟法第87條定
    有明文。本件第一審裁判費為2,760元，第二審裁判費為
    4,140元，則本件訴訟費用額確定為6,900元，本院爰依職權
    確定本件訴訟費用由上訴人負擔如主文第四項所示。
八、據上論結，本件上訴為一部有理由、一部無理由。依民事訴
    訟法第436條之1第3項、第450條、第449條第1項、第79條、
    第87條，判決如主文。
中    華    民    國    97    年    2     月    29    日
                  民事第三庭    審判長法  官  蔡美美
                                      法  官  張婷妮
                                      法  官  張麗娟
以上正本證明與原本無異
不得上訴。
中    華    民    國    97    年    2     月    29    日
                                      書記官  楊宗倫


司法院資訊處製作；財團法人民間司法改革基金會備份。
